【裁判字號】    91,簡上,102
【裁判日期】    920910
【裁判案由】    確認界址
【裁判全文】
台灣彰化地方法院民事判決  九十一年度簡上字第一○二號
    上訴人即被上訴人  庚○○
    兼右訴訟代理人    辛○○
    上訴人即被上訴人  丁○○
                      乙○○
                      丙○○
    被上訴人          甲○○
                      戊○○
    訴訟代理人  汪紹銘律師
    複代 理 人  王世勳律師
    被上訴人     財政部國有財產局   設台北市○○○路一四八號
    法定代理人        己○○  .
    訴訟代理人        癸○○  .
    複  代理人        壬○○  .
右當事人間請求確認界址事件，上訴人對於中華民國九十一年六月六日本院員林簡易
庭九十年度員簡字第三０九號第一審判決提起上訴，本院於九十二年八月二十七日辯
論終結，判決如左：
    主      文
上訴人之上訴均駁回。
第二審訴訟費用由上訴人負擔。
    事      實
甲、上訴人即被上訴人辛○○、庚○○方面：
  壹、聲明：
    一、上訴聲明：
    （一）原判決廢棄。
    （二）確認上訴人辛○○所有坐落彰化縣溪湖鎮○○段六二九地號土地（下稱六
          二九地號土地）與北側被上訴人戊○○所有坐落同段六三一之二地號土地
          （下稱六三一之二地號土地）之界址，以原判決附圖所示之Ｏ、Ｐ兩點之
          連線為界；與西側被上訴人丁○○、乙○○及丙○○共有坐落同段六二七
          地號土地（下稱六二七地號土地）之界址，以原判決附圖所示Ｐ、Ｑ兩點
          之連線為界；與南側被上訴人甲○○所有坐落同段六二八地號土地（下稱
          六二八地號土地）之界址，以原判決附圖所示Ｑ、Ｒ兩點之連線為界；與
          東側被上訴人財政部國有財產局所有未登記土地之界址，以原判決附圖所
          示Ｒ、Ｓ兩點之連線為界；與北側上訴人庚○○所有坐落同段六三一地號
          土地（下稱六三一地號土地）之界址，以原判決附圖所示Ｓ、Ｏ兩點之連
          線為界。
    （三）確認上訴人庚○○所有六三一地號土地與西側被上訴人戊○○所有六三一
          之二地號土地之界址，以原判決附圖所示之Ｄ、Ｏ兩點之連線為界；與西
          側被上訴人戊○○所有坐落同段六三一之一地號土地（下稱六三一之一地
          號土地）之界址，以原判決附圖所示Ａ點西北二公尺、Ｂ、Ｃ、Ｄ點之連
          線為界；與北側被上訴人財政部國有財產局所有坐落同段六三二之三地號
          土地（下稱六三二之三地號土地）之界址，以原判決附圖所示Ａ點西北二
          公尺、Ｖ點之連線為界；與東側被上訴人財政部國有財產局所有未登記土
          地之界址，以原判決附圖所示Ｖ、Ｓ兩點之連線為界；與南側上訴人陳慶
          銘所有系爭六二九地號土地之界址，以原判決附圖所示Ｓ、Ｏ兩點之連線
          為界。
    二、答辯聲明：上訴人丁○○、乙○○、丙○○之上訴駁回。
  貳、陳述：除與原判決記載相同者茲予引用外，其補述略稱：
  （一）上訴人辛○○、庚○○買受系爭土地後，使用範圍及圍牆均未變更，為被上
        訴人所自認，而依上訴人辛○○原有之六二九、六三０地號土地登記謄本記
        載，曾於六十三年一月四日變更地目，及申請複丈ＳＲＱ水泥界址，經員林
        地政事務所測量埋設，上訴人六十四年間砌建圍牆。參以上訴人於原審九十
        年九月三日會同指界時，均係依先前之鑑界、分割、交換合併結果及實際占
        有位置指界，然竟發生地籍圖經界線與實際占有位置不符、地籍圖面積與登
        記面積不符、鑑定圖與地籍圖不符等情形，足證本件確有上訴人指地籍圖遭
        刪改及鑑定偏差之情事，內政部土地測量局之鑑定圖係依七十年間溪湖地政
        事務所保管之地籍圖複製而成，並非員林地政事務管轄時期正圖製作而成，
        觀之兩造所有各筆土地之登記面積、地籍圖面積、實際占有面積均無一相符
        ，足見地籍圖已不能做為判斷兩造土地界址之依據。
  （二）系爭六三一、六三一之一、六三一之二地號土地，原為六三一、六三二之一
        地號土地，前為被上訴人戊○○及訴外人巫有成共有，上訴人庚○○於六十
        七年間以買賣取得巫有成所有系爭六三一、六三二之一地號土地應有部分，
        依當時使用現況保留完整田埂作為界址，乃砌建圍牆成彎曲狀。七十五年五
        月間巫清坤以系爭六三一地號所有權狀面積０‧一六三四公頃，無條件交換
        六三二之二地號權狀面積０‧一０四五公頃。同時被上訴人戊○○要求六三
        一、六三二之一地號土地協議分割，查六三一地號土地原面積為０‧一六三
        四公頃，上訴人應有部分為二０九０分之五一一，應有部分面積為０‧00
        00000公頃，被上訴人戊○○應有部分為二０九０分之一五七九，應有
        部分面積為０‧一二三四四九公頃；六三二之一地號土地面積為０‧一九七
        三公頃，上訴人庚○○應有部分為二分之一，應有部分面積為０‧０九八六
        五公頃，被上訴人戊○○應有部分為二分之一，應有部分面積為０‧０九八
        六五公頃。故前揭二筆土地上訴人庚○○應有部分面積為０‧000000
        0公頃，被上訴人戊○○應有部分面積為０‧二二二０九九公頃；然彰化縣
        溪湖地政事務所未告知上訴人到場，逕為分割合併，致分割後上訴人庚○○
        所有六三一地號土地所有權狀面積僅為０‧一二五六公頃，短少一百三十平
        方公尺；而被上訴人戊○○所有六三一之一與六三一之二地號土地所有權狀
        上載面積分別為０‧０九八七公頃及０‧一三六四公頃，合計達０‧二三五
        一公頃，與被訴人戊○○應有部分面積不符，超出一百三十平方公尺。
  （三）按內政部土地測量局依上訴人使用現況指界所製成之鑑定書及鑑定圖，上訴
        人庚○○所有六三一地號土地以圍牆內面積計算為０‧一三九九公頃，此與
        上訴人就分割前原六三一、六三二之一地號土地應有部分面積計０‧000
        0000公頃相近吻合；致被上訴人戊○○所有系爭六三一之一、六三一之
        二地號土地面積合計為０‧二三二九公頃，與其應有部分面積０‧二二二０
        九九公頃不符，超出一百零八平方公尺；另上訴人辛○○所有六二九地號土
        地，依使用現況圍牆外原始界址如附圖所示Ｐ、Ｏ、Ｓ、Ｑ、Ｒ五點為計算
        ，面積係０‧二六七九公頃，與土地所有權狀面積０‧二六二八公頃相近，
        尚未超出公差值。
  （四）另上訴人於九十年三月七日至內政部土地測量局申購地籍藍曬底圖時，發現
        系爭土地地籍圖遭刪改已與實際現況不符，當不足做為測量之依據。本件六
        二九地號土地，因地籍圖經界線遭刪改，以致經界圖線偏移，地籍圖原界址
        與新界址不相符，地籍圖土地面積亦與土地登記簿面積不符。而附圖所示Ａ
        點，在系爭六三一地號土地內，偏離道路一公尺；Ｍ點在上訴人系爭六三一
        地號土地內，偏離道路一‧四五公尺，足證六三二之三地號土地之地籍測量
        圖偏移。又上訴人主張之附圖所示Ｖ點則距道路中心線六．五公尺，符合道
        路十三公尺寬，Ｂ、Ｃ二點水泥樁，緊靠系爭六三一地號土地圍牆，係被上
        訴人戊○○自己埋設，其違背雙方協議書以圍牆外田岸中心為界址之約定，
        Ｂ點至道路圍牆本筆直，七十五年偉恩颱風吹倒重砌建時，被上訴人戊○○
        之媳婦請求內移方便進出，才形成曲折。另Ｖ、Ｓ、Ｒ三點，尚未逾越國有
        財產局未登記之土地，Ｓ點原始水泥界址緊靠六三一、六三０地號圍牆水溝
        間，六三０地號土地於七十二年間合併於六二九地號土地。
  （五）至被上訴人即上訴人丁○○、乙○○、巫炳賢共有之六二七地號土地面積不
        足二百一十三平方公尺，係因六二七、六二九地號間未登記土地排水溝道路
        共有第二次拓寬提供占用，本件上訴人庚○○所有之六三一地號土地，係以
        確認ＶＳＯＢ及Ａ點往西北移二公尺，符合ＶＡＢ點直徑實況為訴求，上訴
        人辛○○所有六二九地號土地係以原始界址ＳＲＱＰＯ點確認面積為訴求，
        應依據土地法第六十三條判決。
  三、證據：除援引原審立證方法外，並提出地籍圖、藍曬圖各一件、照片十七張、
      彰化縣溪湖地政事務所函二件、存證信函一件、買賣契約、協議書各一件、所
      有權移轉契約二件、土地登記簿、聲請調解書、調解不成立證明書各一件、土
      地登記謄本二件，並聲請履勘現場、勘驗照片與鑑定圖，調取內政部土地測量
      局二林上堡頂寮庄圖十葉之內地五號地籍藍曬圖。
乙、上訴人即被上訴人丁○○、乙○○、丙○○方面：
  壹、巫柄彰、乙○○部分：
    一、聲明：
    （一）上訴聲明：
      １．原判決廢棄。
      ２．被上訴人辛○○、庚○○在第一審之訴駁回。
    （二）答辯聲明：上訴人辛○○、庚○○之上訴駁回。
    二、陳述：除與原判決記載相同者茲予引用外，其補述略稱：
    （一）上訴人即被上訴人辛○○所有之六二九地號土地，係由其原有之三筆土地
          合併而成，與上訴人丁○○、乙○○及丙○○所有之六二七地號土地無關
          ，應不致牽動六二九、六二七地號土地之界址，兩造間土地之界址實無不
          明確之情形。
    （二）上訴人丁○○於八十六年十二月間，發現被上訴人辛○○所有之圍牆越界
          佔用六二七地號土地，先後聲請彰化縣溪湖地政事務所及彰化縣政府指派
          二林地政事務所，分別於八十七年一月十六日及同年七月二十七日實地勘
          測，被上訴人辛○○所有之圍牆確有越界之情形。詎料原審囑託內政部土
          地測量局實地施測時，竟將被上訴人辛○○所有六二九地號土地之經界線
          往西移動，致勘測結果與事實不符，使土地面積縮減，是原判決顯有違誤
          ，應以彰化縣政府之測量為正確。
    三、證據：除援引原審立證方法外，並提出複丈成果圖二件。
  貳、上訴人丙○○部分：經合法通知未於言詞辯論期日到場，惟其提出書狀為聲明
      、陳述略為：
    一、上訴聲明：
    （一）原判決廢棄。
    （二）被上訴人辛○○、庚○○在第一審之訴駁回。
    二、陳述：除與原判決記載相同者茲予引用外，其補述略稱：
    （一）被上訴人辛○○所有之六二九地號土地，係由其原有之三筆土地合併，應
          不致影響六二九、六二七地號土地之界址，兩造間土地之界址並無不明確
          之情形。
    （二）上訴人因被上訴人辛○○所有之圍牆越界佔用系爭六二七地號土地，曾聲
          請彰化縣溪湖地政事務所及彰化縣政府指派二林地政事務所，分別於八十
          七年一月十六日及同年七月二十七日實地勘測，被上訴人辛○○所有之圍
          牆確有越界之情形，內政部土地測量局實地測量時，將被上訴人所有土地
          之經界線往西移動，致與事實不符，使土地面積縮減，顯有違誤。
    三、證據：除援引原審立證方法外，並提出土地復丈成果圖二件。
丙、被上訴人甲○○方面：
    一、聲明：上訴人辛○○、庚○○之上訴駁回。
    二、陳述：系爭土地之界址為原地籍線，應以彰化縣政府之測量為準。
丁、被上訴人戊○○方面：
    一、聲明：上訴人辛○○、庚○○之上訴駁回。
    二、陳述：除與原判決記載相同者茲予引用外，其補述略稱：
    （一）依內政部土地測量局鑑定圖，被上訴人戊○○所有六三一之二地號土地，
          謄本登記面積０‧一三六四公頃，該圖所示Ｇ、Ｆ為界址之面積為０‧一
          三四九公頃，已不足十五平方公尺。若依上訴人辛○○、庚○○之指界，
          六二九、六三一之二地號土地界址為Ｐ、Ｏ點連線，則六三一之二地號土
          地面積僅０‧一三０六公頃，比登記簿面積更短少五十八平方公尺，足稽
          上訴人辛○○、庚○○之指界顯屬錯誤。
    （二）本件牽涉多筆土地，並非單純確認界址事件，更涉及土地面積所有權之爭
          議。而上訴人辛○○、庚○○認定界址之依據係六十五年所砌建圍牆，惟
          其亦自認在六十一年分割鑑界時未馬上砌建圍牆，則六十五年所砌建圍牆
          是否在六十一年分割鑑定之界址上，已有疑問。又六十五年迄今已歷近三
          十年，期間歷經多次地變（如地震），甚至人為因素，其等猶執六十五年
          砌建圍牆為認定之界址，顯屬臆測，且與土地測量局精密測量結果不符。
    （三）再者，原審會同內政部土地測量局重為勘測，該局為求測量精確，以精密
          電子測距經緯儀在系爭土地周圍利用重測時測設之圖根點，增加施測測量
          補助點，經輸入電腦檢核合格後，作為界址測量之基點。以相同儀器置於
          上述圖根點、測量補助點，施測系爭土地周圍各界址點，經輸入電腦計算
          各界址點之坐標後，用自動繪圖儀展繪於鑑測原圖上（與地籍圖同比例尺
          一千二百分之一），再依據彰化縣溪湖地政事務所保管之地籍圖、地籍調
          查表、界址坐標等謄本展繪本案有關土地地籍圖經界線，與前項成果對應
          檢核後測定系爭界址於鑑測原圖上，做成鑑定圖。且重測時負責地籍調查
          、通知工作之證人黃瑞銘亦結證稱：「原告土地使用現況未必全然與地籍
          圖相同」等語，按土地測量局之測量人員為測量技術之專家，本於專業知
          識，以精密儀器施測結果，如內政部土地測量局之鑑定書係依重測前地籍
          圖經界線經測定坐標後展繪於重測後地籍圖上之位置，自屬客觀精確而可
          信。而原審判決理由亦已詳細說明地籍圖所標示之經界線並無錯誤之處，
          亦未經地政機關刪改過，鑑定結果應屬正確。
    （四）系爭土地尚未辦理區域重測，且土地謄本登記面積與地籍圖面積均為不符
          ，應待政府辦理重測後始能重新確定，顯無法以判決解決界址之紛爭，上
          訴人起訴之必要性，亦有不足。
戊、被上訴人財政部國有財產局部分：
    一、聲明：上訴人辛○○、庚○○之上訴駁回。
    二、陳述：系爭土地之界址，已經原審勘驗測量無誤，應以地籍圖之界址為準。
己、本院依職權函內政部土地測量局查詢系爭土地界址變動情形。
    理      由
一、本件被上訴人即上訴人丙○○經合法通知，未於言詞辯論期日到場，核無民事訴
    訟法第三百八十六條各款所列情形，爰依上訴人即被上訴人辛○○、庚○○之聲
    請，由其一造辯論而為判決。
二、本件上訴人即被上訴人辛○○、庚○○起訴主張：上訴人辛○○所有六二九地號
    土地，與被上訴人戊○○所有六三一之二地號土地，被上訴人丁○○、乙○○、
    丙○○共有六二七地號土地，被上訴人甲○○所有六二八地號土地，上訴人庚○○所有六三一地號土地，與被上訴人財政部國有財產局未登記土地相鄰；上訴人
    庚○○所有六三一地號土地則與被上訴人戊○○所有六三一之一、六三一之二地
    號土地，與被上訴人財政部國有財產局所有六三二之三地號及未登記土地，與上
    訴人辛○○所有六二九地號土地相鄰。茲因上訴人所有之上開六二九、六三一地
    號土地與相鄰土地經多次辦理分割、合併，致界址不明，經向彰化縣溪湖地政事
    務所申請鑑界，然其鑑界結果已使上訴人之土地使用現況與地籍圖不符，土地登
    記面積亦與地籍圖核算不符，新界標與舊界標不相吻合，並發生土地所有人占有
    相鄰土地之疑慮，而上訴人係按原界址使用土地，應以上訴人所指之界址為準，
    為此請求確認系爭土地之界址如聲明所示等語。
三、上訴人即被上訴人丁○○、乙○○、丙○○則以：被上訴人辛○○所有之六二九
    地號土地，係其所有之三筆土地合併而成，與上訴人丁○○、乙○○及丙○○共
    有之六二七地號土地無關，應不致影響二筆土地間之界址，兩造間土地之界址並
    無不明確情形，且被上訴人辛○○所有之圍牆越界，先後經彰化縣溪湖地政事務
    所及彰化縣政府指派二林地政事務所測量結果，確有越界之情形，原審囑託內政
    部土地測量局實地施測時，竟將被上訴人辛○○所有土地之經界線往西移動，致
    勘測結果與事實不符，使土地面積縮減，顯有違誤，應以彰化縣政府之測量方為
    正確等語置辯。被上訴人甲○○則辯稱：系爭土地之界址應依原地籍線為主，應
    以彰化縣政府之測量為準等語。被上訴人戊○○則以：上訴人辛○○、庚○○主
    觀認定之界址，係屬臆測，應以內政部土地測量局之測量為準。再系爭土地尚未
    辦理區域重測，應待政府辦理重測後始能重新確定，上訴人起訴之必要性，亦有
    不足等語，資為抗辯。被上訴人財政部國有財產局辯稱：系爭土地之界址已經原
    審勘驗測量無誤，應以地籍圖之界址為準等語。
四、查本件上訴人即被上訴人辛○○所有六二九地號土地，與被上訴人戊○○所有六
    三一之二地號土地，上訴人即被上訴人丁○○、乙○○、丙○○共有之六二七地
    號土地，被上訴人甲○○所有之六二八地號土地，上訴人即被上訴人庚○○所有
    之六三一地號土地，與被上訴人財政部國有財產局未登記土地相鄰；上訴人庚○○所有之六三一地號土地則與被上訴人戊○○所有六三一之一、六三一之二地號
    土地，與被上訴人財政部國有財產局所有六三二之三地號及未登記土地，與上訴
    人即被上訴人辛○○所有六二九地號土地相鄰等情，業據上訴人即被上訴人辛○○、庚○○提出地籍圖謄本及土地登記謄本為證，並經原審會同內政部土地測量
    局派員勘測現場查明屬實，且為兩造所不爭執，應堪認為真實。又上訴人辛○○
    、庚○○主張其等所有之上開土地與相鄰土地經多次辦理分割、合併，致界址不
    明，經向彰化縣溪湖地政事務所申請鑑界，然其鑑界結果已使其等之土地使用現
    況與地籍圖不符，土地登記面積亦與地籍圖核算不符，新界標與舊界標不相吻合
    ，並發生土地所有人占有相鄰土地之疑慮等語，被上訴人均認無上開情形，並均
    請求以地籍圖之經界線為準。按因經界線之不明確，足使所有權之行使範圍不明
    ，土地所有權人之地位法律上即有不安之危險，自得以確認訴訟加以除去，本件
    兩造對相鄰土地之界址既有爭議，則上訴人即被上訴人辛○○、庚○○提起本訴
    ，自屬有據，被上訴人戊○○辯稱系爭土地應待重測後重新確定界址，上訴人無
    起訴之必要云云，尚無可採。至上訴人辛○○、庚○○雖主張本件應依土地法第
    六十三條判決云云，然本件並非土地總登記所生爭議，其等亦未變更或追加訴訟
    標的，尚無審酌之必要，合先敘明。
五、上訴人辛○○、庚○○上訴部分：
（一）上訴人辛○○、庚○○雖主張其等買受土地後，使用位置及圍牆所在均未變更
      ，惟使用之位置非必為界址所在，仍應依具體事證認定。而查，上訴人辛○○
      主張其購買之六二九地號土地時曾申請鑑定之事實，惟為被上訴人丁○○所否
      認，上訴人辛○○雖提出其原六二九、六三０地號土地之土地登記簿謄本，改
      稱其係於六十三年地目變更及申請複丈，然其所提土地登記簿謄本僅有地目變
      更之登記，並無申請複丈之登載；而經原審調取系爭六二九地號土地鑑界施測
      原圖，彰化縣溪湖地政事務所函覆略以：本所成立於七十二年七月六日，六十
      一年辦理之複丈案件無料可查，且員林地政事務所移交之鑑定原圖中經查並無
      本案圖籍資料，此有該所九十一年三月二十日溪地二字第０九一０００一五七
      一０號函在卷可稽（原審卷第一五三頁），則上訴人辛○○、庚○○既未證明
      其究係於何時、申請何機關鑑界、所鑑界之土地為何等情，其主張系爭土地於
      六十三年間申請鑑界云云，已難認為真實。且上訴人辛○○於原審亦自承其係
      於六十一年間買受土地後才蓋圍將，則迄其主張六十四年間始砌建現有之水泥
      板圍牆，則水泥板圍牆所在是否即坐落於土地界址上，實非無疑，況該圍牆砌
      建迄今已二十多年，期間有無改建或其他或非人為因素而使位置變更，亦未可
      知。再上訴人辛○○、庚○○所砌建之水泥圍牆，亦非呈筆直狀態，此有被上
      訴人丁○○、乙○○所提應照片四張供參（原審卷第一八一頁），依該圍牆兩
      旁或為田埂或為排水溝觀之，應係配合鄰地地形而設，尚不能認辛○○、庚○○既所建造之圍牆確與系爭土地之界址相符。至上訴人雖聲請本院履勘現場、
      勘驗照片及鑑定圖等，惟其於原審既已指界甚明，原審並據以囑託內政部測量
      局鑑定其指界位置、面積，有原審所製勘驗筆錄及內政部土地測量局鑑定書在
      卷可稽，本件應無再為勘驗之必要，併此敘明。
（二）又依卷附地籍圖及上訴人所提藍曬圖顯示，上訴人辛○○所有六二九地號土地
      與西側被上訴人丁○○、乙○○、丙○○共有之系爭六二七地號土地，其間之
      界址，未曾變動，亦即該二地之經界線並未經地政機關刪改過，歷來均為一直
      線；而溪湖地政事務所曾於八十七年一月十六日及同年五月二十二日就二地進
      行複丈，二地間之界址亦為直線，此有被上訴人丁○○、乙○○、丙○○所提
      複丈成果圖為憑。至如附圖之Ｑ點之水泥界樁，縱如上訴人辛○○所言係其於
      六十一年間買受頂寮段第六二九地號土地時所設立，惟如採Ｑ點為界址點，則
      二地間之經界線將出現一曲折處，是Ｑ點應非正確之界址點所在，尚難認地籍
      圖所標示之經界線有何錯誤。又原判決附圖Ｒ點僅為上訴人自行以紅漆註記之
      點，亦無實據證明Ｒ點乃正確之界址點，上訴人主張應以ＱＲ點連線作為上訴
      人辛○○所有六二九地號與被上訴人甲○○所有六二八地號土地經界線，亦無
      可採。再上訴人辛○○所有之六二九地號土地東側以水泥板圍牆為界而與財政
      部國有財產局所有之未登記土地為鄰，然其所砌建之圍牆，無法證明係坐落於
      土地界址上，而原判決附圖所示之Ｓ點，係上訴人辛○○於六十一年間買受頂
      寮段第六二九地號土地時所設立，惟該水泥界樁係緊靠圍牆而設，且該水泥界
      樁設立迄今已三十年，有無因人為或其他不可抗力之因素而致更動，非無可能
      ，是Ｓ點實無從納為正確之界址點。
（三）上訴人庚○○雖主張其於六十七年間向訴外人巫有成買受頂寮段第六三二之一
      、六三二之二地號土地，因巫有成實際占有之土地與登記土地地號不符，乃由
      上訴人庚○○與該二筆土地共有人即被上訴人戊○○於七十五年八月十日訂立
      協議，約定依二人使用現況將當時之六三一、六三二之一地號土地辦理分割、
      交換合併登記手續，且面積計算錯誤可為更正，經溪湖地政事務所依二人實際
      使用現況辦理多次分割、合併登記手續後，由上訴人庚○○取得六三一地號土
      地，被上訴人戊○○取得六三一之一、六三一之二地號土地等情，固據其提出
      協議書及地籍圖謄本為證，且為被上訴人戊○○所不爭執，固堪認為真實。然
      依兩造協議書所載，其約定之分割方法係按當時各人使用現況範圍（圍牆及界
      址），經原審會同內政部土地測量局派員實地勘查，如原判決附圖Ｃ點為一水
      泥界樁，ＢＣＤＯ點連線則為圍牆所在，ＢＣＤＯ點連線並與地籍圖經界線相
      符；又前開土地雖歷經辦理分割、合併手續，而使部分經界線有所更動，然被
      上訴人戊○○所有六三一之二地號土地南側與上訴人辛○○所有六二九地號土
      地間之經界線，依上訴人所提之地籍圖（原審卷第九十四頁）所示，並未更改
      過，自無發生錯誤之可能，且原判決附圖所示之Ｐ、Ｏ，係上訴人自行噴漆註
      記，並無證據顯示即係土地間之界址點。又原判決附圖所示ＭＬＫ點，係溪湖
      地政事務所於八十七年間進行土地複丈時所釘之鋼釘界樁，經內政部土地測量
      局測量結果，均坐落於上訴人庚○○所有六三一地號土地東側之經界線上，而
      該附圖所示之Ｖ點，則為上訴人自行噴註之紅漆，並無實據足認係土地之界址
      點。是上訴人所指之上開界點，既不足認為係其土地之界址點，尚難以此認系
      爭土地之地籍圖經界線有何錯誤。
（四）再上訴人雖另主張系爭土地之地籍圖已遭刪改，已與實際現況不符，系爭六二
      九地號土地，因地籍圖經界線遭刪改，以致經界圖線偏移，不得以地籍圖為認
      定界址之標準云云，固據其提出藍曬圖一件為證。惟兩造土地間之經界線，與
      現有地籍圖並無不符，而依上訴人所述上開藍曬圖變動情形以觀，其主張有變
      動部分均非系爭土地之經界線，顯不能認系爭土地之地籍圖有遭刪改情形，此
      外，復無具體事證足資認定系爭土地係因其他土地之地籍線更動而產生位移情
      形，上訴人上開主張尚無可採。至系爭土地依地籍圖測量結果，雖與登記面積
      有所不符，惟本件溪湖鎮○○段地區，迄今未曾辦理區域重測，原有之地籍原
      圖是否因使用多年後而有摺疊、破損、比例尺變更或其他原因，致地籍圖面積
      與登記面積產生差異，在無相關資料證明之下，究難遽指現有之地籍圖不足作
      為兩造土地界址之依據。
（五）綜上所述，兩造土地間之經界線，與現有地籍圖並無不符，則原審以內政部土
      地測量局之鑑定書確認兩造間之經界線為如附圖所示實線即地籍圖經界線，並
      無不合，上訴人辛○○、庚○○上訴意旨指摘原判決不當，求予廢棄改判，為
      無理由，應予駁回。至原判決主文第一項確認上訴人辛○○所有六二九地號土
      地與被上訴人甲○○所有六二八地號土地之經界線為該判決附圖所示ＨＩＲ點
      連線，然原判決理由既已記載原地籍圖之經界線即附圖ＨＩ點連線並無錯誤之
      處，在無相關資料證明下，究難遽指現有之地籍圖不足作為兩造土地界址之依
      據等語（見原判決第八頁第十六至第十七行、第十一頁第十至第十一行），而
      Ｒ點係上訴人指界位置，原判決主文與理由不符，應屬是否裁定更正之問題，
      併此敘明。
六、上訴人丁○○、乙○○、丙○○上訴部分：
 （一）上訴人丁○○、乙○○、丙○○主張其等共有之六二七地號與被上訴人辛○○所有六二九地號土地曾於八十七年一月十六日及同年七月二十七日實地勘
       測，被上訴人辛○○所有之圍牆有越界情形，原審囑託內政部土地測量局實
       地施測時，係將被上訴人辛○○所有土地之經界線往西移動，致勘測結果不
       符之事實，固據其提出複丈成果圖二件為證。惟按「土地複丈圖之調製，應
       依地籍圖或圖解地籍圖數值化成果調製土地複丈圖時，應將其鄰接四週適當
       範圍內之經界線及附近圖根點，精密移繪或繪製於圖紙上，並應將界線之彎
       曲、鄰接圖廓線及圖面折縐破損等情形繪明之」，地籍測量實施規則第二百
       三十九條第一款定有明文。則上訴人丁○○、乙○○、丙○○既均同意以地
       籍圖為經界線，而內政部土地測量局測量系爭土地時，係依上開規定謄繪彰
       化縣溪湖地政事務所保管之地籍圖經界線後，據以辦理鑑測工作，則有內政
       部土地測量局九十二年三月六日測籍字第０九二０００三一一四號函在卷可
       稽，並經該局於鑑定書記載甚詳，尚難僅以其測量結果與上訴人丁○○、乙○○、丙○○前所申請之測量結果不符，遽指內政部土地測量局為本件測量
       有誤。
  （二）至上訴人丁○○、乙○○、丙○○所有六二七地號土地依地籍圖測量後，雖
        有短少，然在溪湖鎮○○段地區，迄今未曾辦理區域重測，原有之地籍原圖
        即可能因使用多年後而有摺疊、破損、比例尺變更或其他原因，而有差異，
        且測量方法、技術有別，依地籍圖測量之面積與登記面積亦可能產生差異，
        而本件僅在確認被上訴人辛○○所有六二九地號土地與其等共有之六二七地
        號土地之界址，該六二七地號土地之界址並非本件確認範圍，無從認定該六
        二七地號土地之面積為何，亦難因此即認本件鑑定書之測量有誤。是原審以
        內政部土地測量局之鑑定書確認兩造間之經界線為如附圖所示實線即地籍圖
        經界線，並無不合。上訴人丁○○、乙○○、丙○○上訴意旨指摘原判決不
        當，求予廢棄改判，亦為無理由，應予駁回。
七、本件事證已臻明確，兩造其餘主張及舉證，核與判決結果無影響，毋庸逐一論述
    ，併此敘明。
八、據上論結，本件上訴人辛○○、庚○○之上訴，及上訴人丁○○、乙○○、丙○○之上訴，均為無理由，爰依民事訴訟法第四百三十六條之一第三項、第四百四
    十九條第一項、第四百六十三條、第三百八十五條第一項前段、第七十八條、第
    八十五條第一項前段，判決如主文。
中      華      民      國    九十二    年      九      月      十      日
                                    臺灣彰化地方法院民事第二庭
~B審判長法官  何志通
~B法      官  黃倩玲
~B法      官  羅秀緞
右為正本係照原本作成
不得上訴。
~B法院書記官  邱柏滄
中      華      民      國    九十二    年      九      月      十二    日


司法院資訊處製作；財團法人民間司法改革基金會備份。
